臺灣臺中地方法院刑事判決　　　　　　　　　　　　　九十一年度易字第五八號
　　公　訴　人　臺灣臺中地方法院檢察署檢察官
　　被　　　告　乙○○
右列被告因詐欺等案件，經檢察官提起公訴（九十年度偵字第一二七六七號），本院
判決如左：
    主  文
乙○○明知為不實之事項，而使公務員登載於職務上所掌之公文書，足以生損害於公
眾，處有期徒刑參月，如易科罰金，以參佰元折算壹日。臺中縣大雅鄉戶政事務所於
民國九十年二月十九日補發之乙○○國民身分證壹紙沒收。
    事  實
一、乙○○前有竊盜罪及恐嚇罪等前科，最近一次係於民國八十五年間因犯放火燒燬
    建築物罪及侵占罪等案件，經本院判處應執行有期徒刑二年六月確定，甫於八十
    九年四月八日假釋出獄，猶未期滿（執行指揮書期滿日期為九十年十一月十日）
    。緣乙○○於八十九年十月二十一日，至甲○○所經營設於臺中市○○路二○○
    號一樓之「永祥當舖」，以其所有車牌號碼為Ｅ二－六八五二號之自用小客車（
    下稱系爭自小客車），向甲○○當車借款新台幣（下同）十六萬元，其詳為：由
    乙○○將國民身分證正本及系爭自小客車之行車執照正本各一紙及汽車來源證明
    正本等資料交予甲○○，系爭自小客車則仍由乙○○使用，但乙○○每月須給付
    甲○○一萬七千元，且由二人簽立一紙「汽車買賣合約書」為憑，乙○○嗣並依
    約先後給付五期款項計七萬元予甲○○。詎乙○○明知其前開國民身分證仍由甲○○保管中並未遺失，竟為將該車出賣予他人，而於九十年二月十九日，至臺中
    縣大雅鄉戶政事務所，以其原領有之國民身分證業於九十年一月五日在臺北市遺
    失為由，填載不實之申請書申請補發國民身分證，使不知情之該管戶政事務所承
    辦公務員，將此不實之事項登載於其職務上所掌之補領民國身分證申請書之相關
    案卷上，並據此補發新國民身分證一紙予乙○○，而足以生損害於戶政機關對戶
    政業務管理之正確性。嗣乙○○於取得上揭補發之新國民身分證一紙後，即於九
    十年三月八日，至臺中市○○○路○段八二之四五號「中港萬車聯」中古車行與
    該車行人員丁○○簽訂買賣契約，將系爭自小客車以二十二萬元之代價出賣予該
    中古車行，並將上開新補發之國民身分證正本交予丁○○供辦理系爭自小客車過
    戶之用，再由丁○○之配偶王原家委由丙○○於九十年三月三日向交通部公路總
    局中區監理所豐原監理站辦理系爭自小客車過戶予丁○○。迨於九十年四月三十
    日，因甲○○上網際網路查詢查覺右開車主有異動情形，而向臺灣臺中地方法院
    檢察署提出告訴，始查獲上情。
二、案經甲○○訴由臺灣臺中地方法院檢察署檢察官偵查起訴。
    理  由
一、訊據被告乙○○對於右揭事實，除其將系爭自小客車賣予「中港萬車聯」中古車
    行之價格為二十二萬元乙節外，餘均坦承不諱，並辯稱：伊係以十八萬多元之價
    格售予「中港萬車聯」中古車行云云。經查，右揭事實中業據被告於審理中直承
    屬實之部分，核與告訴人甲○○於審理中指訴、證人丁○○及丙○○於審理中結
    證情節相符，並有被告與甲○○簽立之「汽車買賣合約書」、乙○○原有之國民
    身分證及系爭自小客車保險卡、臺中縣大雅鄉戶政事務所九十年六月二十八日（
    八八）（應為（九○）之誤）中縣雅戶字第二○○五號函所附之補領國民身分證
    申請書影本、汽車車籍查詢表、上述乙○○新領之國民身分證影本及乙○○與丁○○簽立之汽車買賣合約書各一份附卷可稽，足證被告此部分自白確與事實相符
    。又被告將系爭自小客車賣予「中港萬車聯」中古車行之價格確為二十二萬元乙
    節，亦有證人丁○○提出之上開買賣契約書一份在卷可稽，被告辯稱：係以十八
    萬餘元出售云云，尚難採信。綜上所述，本案事證明確，被告犯行堪以認定。
二、查被告乙○○明知其所有之身分證正本已因當車借款而交予告訴人甲○○，竟為
    順利將系爭自小客車出售予「中港萬車聯」中古車行，而至臺中縣大雅鄉戶政事
    務所，填寫不實之申請書，使不知情之該管戶政事務所公務員，將此不實之事項
    登載於其職務上所掌之身分證補領民國身分證申請書之相關案卷上，自足以生損
    害於戶政機關對戶政業務管理之正確性。是核被告所為，係犯刑法第二百十四條
    之使公務員登載不實文書罪。爰審酌被告前有竊盜罪、恐嚇罪、放火燒燬建築物
    罪及侵占罪等多項前科，素行不佳、其犯罪之動機、目的、手段、所生之危害程
    度非鉅及其犯罪後坦承使公務員登載不實文書罪行之態度等一切情狀，量處如主
    文所示之刑，並諭知易科罰金之折算標準。右開被告於九十年二月十九日領取補
    發之國民身分證一紙，係被告犯罪所得之物，且為被告所有，雖未扣案，但既無
    積極證據足認業已滅失，爰依刑法第三十八條第一項第三款規定，予以宣告沒收
    。
三、
（一）公訴意旨另略以：
１、被告乙○○於九十年初假釋期間，意圖為自己不法之所有，至告訴人甲○○所經
    營設於臺中市○○路二○○號一樓之「永祥當舖」，佯稱將其所有車牌號碼Ｅ二
    －六八五二號自用小客車出賣予該當舖，同時交付國民身分證及右開自小客車之
    車籍原始資料，並簽立汽車買賣契約書，以取信於甲○○，致使甲○○不疑有他
    ，先行交付該車之定金十六萬元予乙○○。嗣乙○○竟將該車以二十二萬元之價
    格轉賣予「中港萬車聯」中古車行，因認被告涉犯刑法第三百三十九條第一項之
    詐欺取財罪嫌云云。
２、被告乙○○右揭將系爭自小客車賣予「中港萬車聯」中古車行時，將其新領之國
    民身分證交予該中古車行人員辦理過戶登記事宜之所為，係涉犯刑法第二百十六
    條、第二百十四條之行使明知為不實之事項，而使公務員登載於職掌之公文書罪
    嫌云云。
（二）按犯罪事實應依證據認定之，無證據不得推定其犯罪事實；不能證明被告犯罪
      或其行為不罰者，應諭知無罪之判決，刑事訴訟法第一百五十四條、第三百零
一條第一項分別定有明文。又告訴人之告訴，係以使被告受刑事追訴為目的，
      是其陳述是否與事實相符，仍應調查其他證據以資審認，最高法院五十二年度
      台上字第一三００號著有判例可資參照。次按刑法第三百三十九條第一項之詐
      欺取財罪之成立，以意圖為自己或第三人不法之所有，以詐術使人將本人或第
      三人之物交付為要件。申言之，須行為人主觀上有為自己或第三人不法所有之
      意圖，客觀上係以詐術使人將本人或第三人之物交付為要件；而所謂以詐術使
      人交付財物，必須行為人確有施用詐術，致被詐欺人因其詐術陷於錯誤，而交
      付財物之因果聯瑣；若行為人並未施用詐術，或所用方法不能認為詐術，或不
      致使人陷於錯誤，縱有使人交付財物情事，亦與詐欺罪之構成要件不符。且民
      事債務當事人間，若有未依債務本旨履行給付之情形，在一般社會經驗而言，
      原因非一：其或因不可歸責之事由無法給付，或因得對他造合法主張抗辯而拒
      絕給付，甚至債之關係成立後，始行惡意遲延給付，皆有可能，非必出於自始
      無意給付之詐欺罪一端。此外，刑事被告依法不負自證無罪之義務，故在別無
      積極證據之情形下，自難違反上開規定，以被告單純債務不履行之狀態，推定
      其自始即有不法所有之意圖而施用詐術。本件公訴人認被告涉犯右開詐欺及行
      使明知為不實之事項，而使公務員登載於職掌之公文書罪嫌，無非係以告訴人
      甲○○之指訴、告訴人提出之「汽車買賣合約書」一紙及被告確有行使上述新
      領之國民身分證正本之事實為其論據。訊據被告乙○○固不否認有將系爭自小
      客車當予甲○○所經營之「永祥當舖」，以取得十六萬元及持上開新領之身分
      證至「中港萬車聯」中古車行，將系爭自小客車出賣予該中古車行之事實，惟
      堅決否認有何詐欺犯行，辯稱：伊係將系爭自小客車當予甲○○，取得十六萬
      元，並非將系爭自小客車出賣予甲○○，且伊有交付利息，並無詐欺之意等語
      。
（三）經查，被告係於八十九年十月二十一日，即至甲○○所經營之「永祥當舖」，
      以系爭自小客車向甲○○當車借款，取得十六萬元，當時雙方約定：由被告將
      身分證正本及系爭自小客車之行車執照正本各一紙及汽車來源證明正本等資料
      交予甲○○，系爭自小客車則仍由乙○○使用，但乙○○每月須給付甲○○一
      萬七千元，被告與甲○○二人雖簽立有一紙「買賣契約書」為憑，但實際上並
      非買賣，而係典當，被告嗣並有依約先後給付五期款項計七萬元予甲○○。且
      被告如果還要系爭自小客車，即須將十六萬元返還予甲○○。反之，若被告不
      要該車，甲○○即須將該車買下，至於甲○○購買該車之價格，則待被告不要
      該車時，再由甲○○與被告協議等情，已經被告與甲○○分別於審理中陳明在
      卷，互核相符，參以被告與甲○○所簽立之「汽車買賣合約書」內，雖有記載
      ：「乙方於合約簽定之時，交付定金新台幣壹拾陸萬元正，．．。」等字樣，
      惟對於買賣系爭自小客車之價格欄則為空白，亦有上揭「汽車買賣合約書」一
      紙在卷可按，是被告如係將該車出售予甲○○，端無未約定買賣總價之理等情
      ，被告與告訴人此部分陳詞，應足採信，而堪認定。準此，自被告將系爭自小
      客車典當予甲○○後，尚依約先後給付五期款項計七萬元予甲○○乙節觀之，
      本件實難認被告於持車向甲○○典當之際，即有為自己不法所有之意圖，否則
      其當無在當車取款之後，猶先後給付五期款項計七萬元予甲○○之理。再系爭
      自小客車既為被告所有，則其自有出賣、處分系爭自小客車之權，且自被告當
      車之時即八十九年十月二十一日起，至被告出賣系爭自小客車之時即九十年三
      月八日止，已間隔達約四個半月，亦難僅因被告向告訴人借款後未還清借款，
      即將系爭自小客車出售予他人，遽認其於持車向甲○○典當之際，即有為自己
      不法所有之意圖。因此，被告辯稱其並無詐欺之故意等語，應足採信。再查，
      右揭臺中縣大雅鄉戶政事務所公務員所核發予被告之國民身分證，除該身分證
      正面所載：「９０年２月１９日補發」字樣外，餘均與被告原有之身分證記載
      事項相同，內容亦屬真實，有被告之新、舊國民身分證影本各一紙在卷可考。
      又被告確有於右揭時地申請補發國民身分證乙節，既屬事實，則臺中縣大雅鄉
      戶政事務所承辦公務員在其職務上所製作之新國民身分證上記載：「９０年２
      月１９日補發」字樣，即難謂係屬不實事項。因此，臺中縣大雅鄉戶政事務所
      承辦公務員所製作之該張新國民身分證，所載內容既無何不實事項，自難謂該
      張新國民身分證係屬被告以明知為不實之事項，而使公務員登載於職務上所掌
      之公文書甚明。從而，被告行使該張國民身分證之所為，即與刑法二百十六條
      、第二百十四條之構成要件有間，尚難以該罪相繩。此外，復查無其他積極證
      據足認被告確有公訴人所指訴之此部分詐欺及行使明知為不實之事項，而使公
      務員登載於職掌之公文書犯行，既不能證明被告此部分犯罪，本應就被告此部
      分犯嫌判決無罪，惟因檢察官認被告此二部分罪嫌與右開有罪部分別具有牽連
      犯之裁判上一罪關係及實質上一罪關係，爰不另為無罪之諭知，附此敘明。
據上論斷，應依刑事訴訟法第二百九十九條第一項前段，刑法第二百十四條、第四十
一條第一項前段、第三十八條第一項第三款，罰金罰鍰提高標準條例第一條前段、第
二條，判決如主文。
中      華      民      國    九十一    年      七      月      四      日
                                     臺灣臺中地方法院刑事三庭
                                        法  官   江  奇  峰
右正本證明與原本無異。
如不服本判決，應於送達後十日內向本院提出上訴狀(須附繕本)，上訴於台灣高等
法院台中分院。
                                        書記官
中      華      民      國    九十一    年      七      月      四      日
附錄論罪科刑法條
刑法第二百十四條：
明知為不實之事項，而使公務員登載於職務上所掌之公文書，足以生損害於公眾或他
人者，處三年以下有期徒刑、拘役或五百元以下罰金。
